ACORDAO-COMPLETO-2515788

ACÓRDÃO 1883/2022 ATA 12/2022 - SEGUNDA CÂMARA

VISTO, relatado e discutido este recurso de reconsideração interposto por Francisco de Assis Carvalho, prefeito de Olho d'Água/PB no período de 2013 a 2016, contra o Acórdão 3575/2020-TCU-Segunda Câmara, da relatoria da Ministra Ana Arraes, de natureza condenatória;
ACORDAM os Ministros do Tribunal de Contas da União, reunidos em sessão da 2ª Câmara, ante as razões expostas pelo Relator, em:
9.1. conhecer do presente recurso de reconsideração e, no mérito, dar-lhe provimento parcial, de modo a alterar o subitem 9.1. do Acórdão 3575/2020-TCU-Segunda Câmara, para que sejam julgadas regulares com ressalvas as contas do Sr. Francisco de Assis Carvalho, dando-lhe quitação, e tornar sem efeito os demais itens da decisão recorrida; 
9.2. encaminhar cópia deste acórdão ao recorrente, ao Fundo Nacional de Desenvolvimento da Educação - FNDE, à Procuradoria da República no Estado da Paraíba e demais interessados, informando-lhes que o Relatório e Voto que o fundamentam podem ser acessados no sítio eletrônico www.tcu.gov.br/acordaos.

Recurso de reconsideração interposto por Francisco de Assis Carvalho, prefeito de Olho d'Água/PB no período de 2013 a 2016, contra o Acórdão 3.575/2020-2ª Câmara, da relatoria da Ministra Ana Arraes, de natureza condenatória.

Segunda Câmara

Município de Olho D'água - PB.

3. Interessados/Responsáveis/Recorrentes:
3.1. Interessado: Fundo Nacional de Desenvolvimento da Educação (00.378.257/0001-81).
3.2. Responsável: Francisco de Assis Carvalho (XXX.750.474-XX).
3.3. Recorrente: Francisco de Assis Carvalho (XXX.750.474-XX).

13.1. Ministros presentes: Bruno Dantas (Presidente), Augusto Nardes (Relator) e Antonio Anastasia.
13.2. Ministro-Substituto convocado: Marcos Bemquerer Costa.

AUGUSTO NARDES

Ministra Ana Arraes.

Transcrevo a seguir a instrução lavrada por auditora da Secretaria de Recursos (peça 104) , que contou com a anuência do Diretor da subunidade, que se manifestou em nome do titular da unidade, por meio de delegação de competência (peça 105) :
"INTRODUÇÃO
1.	Trata-se de recurso de reconsideração interposto por Francisco de Assis Carvalho (peças 57 a 80, 83, 85 e 86) , prefeito de Olho d'Água (PB) no período de 2013 a 2016, contra o Acórdão 3575/2020-TCU-Segunda Câmara, da relatoria da Ministra Ana Arraes (peça 36) , com o seguinte teor (destacando-se os itens impugnados) :
ACORDAM os ministros do Tribunal de Contas da União, reunidos em sessão da 2a Câmara, ante as razões expostas pela relatora, e com fundamento nos arts. 1º, inciso I, 12, § 3º, 16, inciso III, alíneas 'a' e 'c', 19, 23, inciso III, 26, 28, inciso II, e 57 da Lei 8.443/1992 c/c os arts. 202, § 6º, 214, inciso III, 217 e 275 do Regimento Interno, em: 
9.1. julgar irregulares as contas de Francisco de Assis Carvalho;
9.2. condená-lo ao recolhimento aos cofres do Fundo Nacional de Desenvolvimento da Educação das quantias abaixo relacionadas, atualizadas monetariamente e acrescidas de juros de mora calculados a partir das datas indicadas até a data do pagamento:
	Data
	Valor histórico (R$) 

	5/1/2016
	15.344,00

	4/3/2016
	14.858,00

	6/4/2016
	2.826,00

	6/5/2016
	2.826,00

	3/6/2016
	10.698,00

	7/7/2016
	14.858,00

	8/8/2016
	26.254,86

	8/9/2016
	14.858,00

	6/10/2016
	14.858,00

	8/11/2016
	14.858,00

	7/12/2016
	14.858,00

9.3. aplicar-lhe multa de R$ 74.000,00 (setenta e quatro mil reais) , a ser recolhida aos cofres do Tesouro Nacional, com incidência de encargos legais calculados da data deste acórdão até a data do pagamento, se este for efetuado após o vencimento do prazo a seguir estipulado;
9.4. fixar prazo de 15 (quinze) dias, a contar da notificação, para comprovação, perante o Tribunal, do recolhimento das importâncias acima;
9.5. autorizar a cobrança judicial das dívidas, caso não atendida a notificação;
9.6. autorizar o pagamento das dívidas em até 36 (trinta e seis) parcelas mensais consecutivas, caso venha a ser solicitado pelo responsável antes do envio do processo para cobrança judicial;
9.7. fixar o vencimento da primeira parcela em 15 (quinze) dias, a contar do recebimento da notificação, e o das demais a cada 30 (trinta) dias, com incidência de encargos legais sobre o valor de cada prestação; 
9.8. alertar ao responsável que a inadimplência de qualquer parcela acarretará vencimento antecipado do saldo devedor; 
9.9. dar ciência deste acórdão ao procurador-chefe da Procuradoria da República no Estado da Paraíba, nos termos do art. 16, § 3º, da Lei 8.443/1992.
HISTÓRICO
2.	A tomada de contas especial (TCE) sob comento foi instaurada pelo Fundo Nacional de Desenvolvimento da Educação - FNDE, em desfavor de Francisco de Assis Carvalho, em razão da omissão no dever de prestar contas dos recursos repassados àquele município, na modalidade fundo a fundo, à conta do Programa Nacional de Alimentação Escolar - PNAE no exercício de 2016 (peça 1, p. 1) .
2.1.	Os recursos repassados pelo FNDE ao Município de Olho D'Água - PB, no âmbito do Programa Nacional de Alimentação Escolar (PNAE) - exercício 2016, totalizaram R$ 147.096,86 (peça 3) .
2.2	Em 21/8/2017 esgotou-se o prazo final para apresentação da prestação de contas, tendo o prefeito do Município de Olho d'Água (PB) no período de 1/1/2013 a 31/12/2016, portanto, a pessoa responsável pela gestão e execução dos recursos federais recebidos à conta do PNAE-2016, permanecido omisso, mesmo após reiteradas solicitações (peça 4, p. 3 e peça 15, p. 3) .
2.3.	Tendo sido instado a se manifestar, o prefeito sucessor encaminhou o Ofício 66/2017, por meio do qual informa sobre representação junto ao Ministério Público Federal em face Francisco de Assis Carvalho por possíveis irregularidades na prestação de contas referente ao Programa PNAE/2016 (peça 8, p. 1-8) .
2.4.	No âmbito desta Corte de Contas, o ex-prefeito foi citado para apresentar alegações de defesa ou recolher o débito, ante a não comprovação da aplicação regular dos recursos afetos ao programa em questão (peça 23) . Também foi chamado em audiência por não disponibilizar condições materiais necessárias para que o seu sucessor pudesse apresentar a prestação de contas sob comento. Transcorrido o prazo regulamentar, o recorrente permaneceu inerte (peça 32) , razão pela qual o processo prosseguiu à sua revelia, em atenção ao disposto no art. 12, § 3º, da Lei 8.443/1992. 
2.5.	Dessa forma, a unidade técnica propôs julgar irregulares as contas do ora recorrente, condenando-o ao ressarcimento do débito e aplicação da multa do art. 57, da Lei 8443/1992 (peça 32) .
2.6.	O MP/TCU (peça 35) e a relatora anuíram à proposta da unidade técnica (peça 37) , o que resultou no acórdão atacado.
2.7.	Inconformado, o ex-prefeito interpôs recurso de reconsideração contra o Acórdão 3575/2020-TCU-Segunda Câmara (peças 57 a 80, 83, 85 e 86) , o qual foi juntado aos autos em 11/9/2020, requerendo que o Tribunal julgue regular as suas contas, dando-lhe plena quitação e excluindo a multa que lhe foi aplicada. 
2.8.	Em 20/9/2020 foi juntado aos autos Agravo (peça 87) interposto contra despacho que não concedeu efeito suspensivo ao recurso de reconsideração apresentado por Francisco de Assis Carvalho contra o Acórdão 3575/2020-TCU-Segunda Câmara, o qual foi rejeitado por meio do Acórdão 11937/2020-TCU-Segunda Câmara, relatado pelo Ministro Augusto Nardes.
2.9.	Passa-se à análise do recurso de reconsideração.
ADMISSIBILIDADE
3.	Reitera-se o exame preliminar de admissibilidade contido na peça 81, ratificado pela Ministro-Relator, Augusto Nardes, na peça 84, que concluiu pelo conhecimento do recurso, todavia sem efeito suspensivo eis que preenchidos os requisitos processuais aplicáveis à espécie.
3.1.	Quanto à solicitação de concessão de efeito suspensivo ao presente recurso, contida na peça 57, p. 5-7 e à reiteração desse pedido na peça 83, p. 1-10, o exame de admissibilidade consignou  (peça 81) , e o relator ratificou (peça 84) , que não há como conferi-lo por falta de amparo legal. 
3.2.	Além disso, o Acórdão 11937/2020-TCU-Segunda Câmara, relatado pelo Ministro Augusto Nardes que rejeitou o agravo interposto pelo ora recorrente ratificou o entendimento desta Corte pelo não deferimento de efeito suspensivo ao presente recurso (peça 89) . 
MÉRITO
4.	Delimitação
4.1.	 Constitui objeto do recurso examinar se: 
	a) ocorreu a prescrição;
	b) inexiste omissão no dever de prestar contas (peça 57, p. 8-13 e peças 63-74) ;
	c) não há dano ao erário (peça 57, p. 16-17 e peças 63-74) .
d) cabe a responsabilização do recorrente (peça 57, p. 3-6 e p. 13-17 e peça 59-62) .
5.	Se ocorreu a prescrição.
5.1.	O exame da prescrição assume particular relevância ante o recente julgamento, pelo STF, do Recurso Extraordinário 636.886 (tema 899 da repercussão geral) , o qual foi objeto de análise pela Serur em manifestações anteriores. Por economia processual, juntou-se a estes autos excertos dessas manifestações (peça 103) , em que foram fundamentadas as seguintes premissas, que serão consideradas no presente exame:
	a)  pela jurisprudência até então vigente, a pretensão punitiva exercida pelo Tribunal de Contas estava sujeita à prescrição, regida pelos critérios fixados no Acórdão 1441/2016-TCU-Plenário. Já quanto ao débito, a ação de ressarcimento era considerada imprescritível, por expressa previsão do art. 37, § 5º, da Constituição Federal. No entanto, ao julgar o RE 636.886, o STF conferiu nova interpretação a esse dispositivo, fixando a tese de que 'é prescritível a pretensão de ressarcimento ao erário fundada em decisão de Tribunal de Contas';
		b)  embora o RE 636.886 tenha por objeto a execução de acórdão condenatório proferido pelo TCU, a interpretação conferida pelo STF ao art. 37, § 5º, da Constituição, afeta a ação de ressarcimento como um todo, abrangendo não só a execução, mas também a pretensão condenatória. E, ao contrário da decisão proferida no julgamento do tema 897 (RE 852.475) , no tema 899, relativo à atuação do Tribunal de Contas, a conclusão de que a pretensão de ressarcimento é prescritível foi estabelecida de forma categórica, sem ressalvar as condutas dolosas qualificáveis como ato de improbidade;
	c)  as pretensões punitiva e de ressarcimento devem observar o mesmo regime na atividade de controle externo, dado o objetivo comum da prescrição, de fixar prazo para o Tribunal de Contas agir, buscando caracterizar o ilícito, identificar seu autor, dimensionar as consequências da conduta (em especial, a quantificação do dano) e impor as consequências legais, independentemente do fato de tais consequências terem natureza punitiva ou ressarcitória;
	d)  o Código Civil e a Lei 9.873/1999 constituem as duas alternativas que, de forma mais consistente, polarizam os debates acerca do regime de prescrição a ser observado no processo de controle externo. Não obstante a relevância dos fundamentos utilizados no Acórdão 1441/2016-TCU-Plenário, favoráveis à aplicação do Código Civil, a Lei 9.873/1999 adota balizas usuais no âmbito do direito público, prevê causas de interrupção em tudo compatíveis com o processo de controle externo e já vem sendo utilizada pelo STF para limitar o exercício da pretensão punitiva pelo TCU, em decisões posteriores ao Acórdão 1441/2016-TCU-Plenário. Assim, até que sobrevenha norma específica, entende-se que a prescrição das medidas de ressarcimento a cargo do tribunal de contas deve observar o regime Lei 9.873/1999. 
5.2.	Analisando-se o inteiro teor do acórdão do RE 636.886, cuja decisão foi publicada no DJe de 24/6/2020, inclusive mediante o cotejo com os demais votos proferidos no julgamento, conclui-se pela subsistência das premissas indicadas acima, cabendo destacar dois aspectos relevantes.
5.3.	O primeiro diz respeito à ressalva aos atos dolosos de improbidade. Observa-se que tanto na manifestação do TCU, como amicus curiae (peça 35 do RE 636.886) , como na manifestação do Ministério Público Federal na condição de fiscal da ordem jurídica (peça 38) , o tema 897 foi invocado com o fim de preservar a atuação dos tribunais de contas no caso de prejuízos causados dolosamente, mediante condutas típicas de improbidade administrativa. Todavia, o pedido não foi acolhido. No ponto, não houve divergência quanto ao entendimento do relator, de que 'as razões que levaram a maioria da Corte a estabelecer excepcional hipótese de imprescritibilidade, no tema 897, não estão presentes em relação as decisões do Tribunal de Contas que resultem imputação de débito ou multa'.
5.4.	O segundo aspecto diz respeito à não incidência do Código Civil no regime de prescrição do ressarcimento. Nos votos em que a questão do prazo prescricional foi abordada, a referência foi sempre ao prazo quinquenal, usualmente adotado pelas normas de direito público.
5.5.	Com essas explicações adicionais, passa-se à análise da prescrição no caso em exame, considerando-se as premissas indicadas anteriormente, ressaltando-se que somente a ocorrência da prescrição com base nos critérios da Lei 9.873/1999 pode levar a uma proposta de reconhecimento da prescrição no caso concreto.
Análise 
Análise da prescrição segundo os critérios do Acórdão 1441/2016-TCU-Plenário.
5.6.	No que se refere à pretensão punitiva, o TCU tem tradicionalmente aplicado os critérios definidos no Acórdão 1441/2016-TCU-Plenário, Rel. Benjamin Zymler que, em incidente de uniformização de jurisprudência, orientou-se pela aplicação do Código Civil. Por este acórdão, em linhas gerais, a prescrição subordinar-se-ia ao prazo geral de dez anos (CC, art. 205) , contado a partir da data da ocorrência do fato e interrompido pelo ato que ordenar a citação, a audiência ou a oitiva da parte.
5.7.	Entre outras razões que justificaram a adoção desse critério, destaca-se a de que o citado dispositivo constitui uma cláusula geral a ser empregada sempre que a pretensão for prescritível, mas a lei não estabelecer um prazo específico, como na hipótese.
5.8.	Aplicando-se essas balizas ao caso em exame, considerando que houve omissão no dever de prestar contas, verifica-se que o dia seguinte ao término do prazo final para entrega da prestação de contas foi 22/8/2017 (peça 5, p. 1-2) , sendo essa data adotada como como marco inicial para efeito da avaliação da prescrição. 
5.9.	Verifica-se, portanto, que não ocorreu a prescrição por este critério, tendo em vista que a citação de Francisco de Assis Carvalho foi ordenada em 10/9/2019 (peça 25) , com AR em 27/11/2019 (peça 28) , verificando-se o decurso de tempo pouco mais de dois anos.
5.10.	Considerando a premissa de que as pretensões punitiva e de ressarcimento se submetem ao mesmo regime, conclui-se que, tanto a possibilidade de aplicação de multa como a condenação ao ressarcimento, não estariam prescritos, caso fossem adotados, para ambos os fins, os parâmetros definidos no Acórdão 1441/2016-TCU-Plenário.
Análise da prescrição pelo regime da Lei 9.873/1999 (MS 32.201) . 
5.11.	Adotando-se as premissas fixadas na Lei 9.873/1999 ao caso em exame, observa-se que também não teria ocorrido a prescrição. Para tanto, é preciso considerar os seguintes parâmetros:
	a) Termo inicial: 
5.12.	A Lei 9.873/1999, art. 1º, parte final, traz previsão expressa a respeito do início do prazo em se tratando de infração de caráter permanente ou continuado. Nesta hipótese, a prescrição começa a correr não da data de cada fato, e sim 'do dia em que tiver cessado' a permanência ou a continuidade.
5.13.	Na hipótese em exame, como se trata de instrumento congênere em que houve omissão no dever de prestar contas, há de se ter como termo inicial da prescrição a data do primeiro ato de apuração do fato, que ocorreu em 2/6/2017, conforme notificação ao prefeito à peça 4, p. 1. 
	b) Prazo:
5.14	A Lei 9.873/1999 apresenta um prazo geral, de cinco anos (art. 1º) , e um prazo especial, previsto no art. 1º, § 2º, a saber: 'quando o fato objeto da ação punitiva da Administração também constituir crime, a prescrição reger-se-á pelo prazo previsto na lei penal'. Entretanto, essa hipótese não foi comprovada no presente caso. 
	c) Interrupções por atos inequívocos de apuração dos fatos:
5.15.	No regime da Lei 9.873/1999, a prescrição se interrompe 'por qualquer ato inequívoco, que importe apuração do fato' (art. 2º, II) , como por exemplo, sindicâncias, processo administrativo disciplinar, auditorias, ocasião em que são apurados a legalidade dos atos e, constatando irregularidades, desencadeiam as providências ressarcitórias e punitivas cabíveis. Com esse fundamento, de acordo com os documentos constantes dos autos, verificou-se que a prescrição foi interrompida:
	1) em 30/4/2019, com o Relatório de TCE 790/2018 - DIREC/COTCE/CGAPC/DIFIN-FNDE/MEC (peça 15, p. 1-6) ;
	2) em 5/8/2019, com o Relatório de Auditoria 861/2019 da CGU (peça 16, p. 1-3) ;
	3) em 27/8/2019 com a autuação do presente processo de TCE;
	d) Interrupções pela citação dos responsáveis:
5.16.	A prescrição também é interrompida 'pela notificação ou citação do indiciado ou acusado, inclusive por meio de edital', nos termos do art. 2º, I, da Lei 9.873/1999. E, no regime dessa lei, a interrupção se dá pela citação ou audiência propriamente dita, e não pelo despacho que a ordena. Com esse fundamento, houve a interrupção em 24/10/2019, com a citação de Francisco de Assis Carvalho (peça 27) , cujo AR se encontra à peça 28.
	e) Interrupção pela decisão condenatória recorrível:
5.17.	A prescrição também se interrompe 'pela decisão condenatória recorrível' (art. 2º, III, da Lei 9.873/1999) , ocorrida na data do acórdão condenatório que é 6/4/2020 (peça 36) .
	f) Da prescrição intercorrente:
5.18.	Nos termos do art. 1º, § 1º, da Lei 9.873/1999, opera-se a prescrição intercorrente se o processo ficar paralisado por mais de três anos, aguardando 'julgamento ou despacho'.
5.19.	Note-se que há uma correlação entre essa hipótese e as causas de interrupção da prescrição do art. 2º. Com efeito, uma vez interrompida a prescrição por alguma das hipóteses do art. 2º, o processo não pode ficar inativo, sem qualquer inovação processual relevante, por mais de três anos. 
5.20.	Trata-se de prazo específico, não se aplicando nem o prazo geral de cinco anos nem o prazo especial, da lei penal (§ 2º) . A finalidade da prescrição intercorrente, com seu prazo próprio, é a de assegurar a eficiência e celeridade nas apurações administrativas. Seria contrário a essa finalidade a paralisação injustificada do processo por período maior que o triênio estabelecido para a hipótese.
5.21.	A extrapolação do prazo de três anos, sem inovação relevante no processo, pode configurar negligência. Por isso, além de se operar a prescrição, deve-se promover a 'apuração da responsabilidade funcional decorrente da paralisação, se for o caso'.
5.22.	Especificamente quanto a esta TCE, observa-se que o processo teve andamento regular, não se operando a prescrição intercorrente.
	g) Conclusão:
5.23.	Independentemente da existência de outras causas interruptivas não elencadas acima (citações no âmbito administrativo, tentativas de solução conciliatória etc.) , cujo levantamento não se fez necessário, observa-se, pelos eventos indicados, que em nenhum momento transcorreu prazo suficiente para se operar a prescrição (nem mesmo se se considerasse o prazo geral de cinco anos) , tomando-se como referência a Lei 9.873/1999, tida pelo STF como norma regente da prescrição da pretensão punitiva pelo TCU.
5.24.	Partindo-se da premissa de que a pretensão reparatória segue as mesmas balizas, enquanto não houver norma específica a respeito, a demonstração de que não se operou a prescrição punitiva impõe, como consequência, a conclusão de que também é viável a condenação ao ressarcimento do prejuízo apurado nos autos.
5.25.	Assim, qualquer que seja a premissa adotada (da imprescritibilidade, da prescritibilidade pelo regime do Código Civil ou da prescritibilidade pelo regime da Lei 9.873/1999) , verifica-se a perda do objeto da preliminar suscitada, considerando que, em nenhuma hipótese, eventual prazo extintivo foi extrapolado.
6.	Se inexiste omissão no dever de prestar contas (peça 57, p. 8-13 e peças 63-74) . 
6.1.	O recorrente afirma que não houve omissão no dever de prestar contas, com base nos seguintes argumentos:
	a) o prazo para a apresentação da prestação de contas ao FNDE encerrou-se em 21/8/2017, portanto, após a gestão do recorrente, sendo obrigação do seu sucessor na prefeitura;
	b) desde o encerramento do mandato do recorrente, ao final de 2016, a equipe de transição repassou todos os dados e documentos da gestão, inclusive toda documentação hábil para prestar contas do programa sob comento, conforme se comprova de cópia dos documentos às peças 63 e 64 e de trechos desses documentos transcritos à peça 57, p. 8-9;
	c) observa-se, conforme peças 65 e 66, que contêm e-mail de 28/11/2016, da contadora do município para o Sr. André Scorel, advogado do atual prefeito e integrante da comissão de transição (vide ata da transição à peça 63, p. 3) , que em seus anexos constam os dados da prestação de contas do programa, conforme trecho transcrito à peça 57, p. 10;
	d) observa-se ainda que, no site do FNDE (peça 67, p. 1-4) , o recorrente inseriu toda a documentação hábil da prestação de contas, não a tendo firmado pelo fato de que sua senha não tinha autorização para isso, cabendo ao sucessor, fazê-lo, conforme ainda, trecho transcrito à peça 57, p. 11;  
	e) embora o prefeito sucessor, em representação ao MPF (peça 68) , afirme estar impossibilitado de prestar contas, estava em suas mãos a referida prestação, inclusive, inexistindo as irregularidades de responsabilidade do recorrente lá apontadas, como será demonstrado; todavia, o prefeito sucessor, maldosamente, preferiu não encaminhar a prestação de contas, conforme se observa do trecho transcrito à peça 57, p. 12;
	f) ainda que existisse irregularidade na movimentação financeira, caberia ao FNDE e ao TCU analisar a aplicação dos recursos, sendo dever do prefeito sucessor, e não do recorrente, encaminhar a prestação de contas;
	g) mais uma comprovação de que a prestação de contas referente ao PNAE 2016 foi entregue e se encontra juntada aos presentes autos às peças 70-74, é a ata do Conselho de Alimentação Escolar do Município, cujo trecho foi transcrito à peça 57, p. 13, na qual, embora se debata a existência de duas supostas irregularidades, fica claro que a prestação de contas foi encaminhada (peça 69) .
Análise
6.2.	Não assiste razão ao recorrente. De fato, cabia ao prefeito sucessor encaminhar ao FNDE a prestação de contas que, conforme se verifica, foi realizada pelo recorrente. Pelo que consta dos autos, em especial, o registro na representação do MPF, onde o prefeito sucessor, encaminha àquele órgão 'cópia da prestação de contas digitalizada em CD' (peça 68, p. 7) , e a ata do Conselho de Alimentação Escolar que registra a apresentação de 'toda a documentação da prestação de contas do recurso que foi liberado pelo FNDE no ano de 2016', inclusive registrando os problemas encontrados (peça 69, p. 3) , comprovam a existência da prestação de contas.
6.3.	Ocorre que, de acordo com o que consta dos autos, a prestação de contas, ainda que realizada, não foi enviada ao FNDE, conforme exigido pelo art. 1º da Resolução CD/FNDE 2/2012:
Art. 1º Instituir como obrigatória, a partir de 2012, a utilização do Sistema de Gestão de Prestação de Contas (SiGPC) , desenvolvido pelo FNDE, para o processamento online de todas as fases relacionadas ao rito de prestação de contas dos recursos repassados a título de Transferências Voluntárias e Obrigatórias/Legais, conforme à fundamentação legal desta Resolução.  
6.4.	Observa-se, conforme consulta ao Sistema de Gestão de Prestação de Contas do FNDE (SiGPC) , juntada em 3/3/2020, que a prestação de contas em questão permanecia com status 'inadimplente' (peça 31) 
6.5.	Nesse contexto, ainda que esse encaminhamento não tenha sido realizado pelo prefeito sucessor, tendo em vista a obrigação legal do dever de prestar contas assumida pelo recorrente em função da transferência realizada em sua gestão, cabia-lhe se manifestar, encaminhando a prestação de contas, nas diversas oportunidades lhe foram concedidas, antes mesmo da instauração da TCE, a fim de evitar a responsabilização, o que não ocorreu.
6.6.	Caso houvesse se manifestado, o desfecho poderia ser favorável. Registre-se que, no Acórdão 3228/2008-TCU-Primeira Câmara, da relatoria do Ministro Augusto Nardes, foi aceita a conformidade do objeto do gasto, ainda que, naquele caso, nenhum documento relativo ao PNAE tenha sido encontrado na prefeitura. Entretanto, diante de indícios no processo de que os recursos foram utilizados no objetivo do programa, e inexistindo, por outro lado, qualquer indício de desvio ou desfalque nas contas, concluiu-se pela irregularidade das contas, porém, sem débito.
6.7.	Não prospera a alegação de que, tendo inserido os dados sobre a prestação de contas no Sistema de Gestão de Prestação de Contas (SiGPC - Contas Online) , não pôde assiná-la devido à falta de autorização de sua senha, ocorrência que poderia ter sido sanada junto ao FNDE, conforme § 6 e § 7º do art. 1º da Resolução CD/FNDE 2/2012, uma vez que o recorrente é responsável pelo dever de prestar contas:
 (...) 
§ 6º Os responsáveis pelo dever de prestar contas e os conselheiros de controle social serão habilitados pelo FNDE por meio de senha de acesso pessoal e intransferível.
§ 7º O SiGPC só reconhecerá a entrega das prestações de contas enviada por seus titulares por meio de sua senha pessoal.
6.8.	Ademais, ante às dificuldades colocadas pelo prefeito sucessor para a apresentação da prestação de contas, poderia o recorrente recorrer a outras instâncias para cumprir sua obrigação de prestar contas, à semelhança do que fez um outro ex-prefeito, na mesma situação, que buscou o Poder Judiciário, por meio de ação judicial, cujo objeto foi depositar em juízo todos os documentos de prestação de contas do PNAE e outros programas, conforme registrado no voto condutor do Acórdão 8928/2020-TCU-Segunda Câmara (Rel. Aroldo Cedraz) , que acabou por julgar suas contas regulares com ressalva, com quitação plena. 
6.9.	Observa-se ainda que, tanto anteriormente à instauração da TCE, como na sua fase interna e externa houve as seguintes oportunidades para que o recorrente apresentasse a prestação de contas dos recursos do PNAE-2016, porém, este optou por permanecer inerte, configurando a omissão no dever de prestar contas:  
	a) Ofício 1/2017, de 11/8/2017, do Conselho Municipal de Alimentação Escolar, notificando o recorrente a respeito das irregularidades constatadas na prestação de contas referente à merenda escolar e solicitando sua manifestação, juntado aos autos pelo próprio recorrente (peça 69, p. 1) ;
	b) Ofício 21892/2018-SEOPC/COPRA/CGAPC/DIFIN/FNDE, de 5/7/2018, noticiando o recorrente por omissão de prestação de contas - PNAE-2016, cujo AR comprova o recebimento em 19/7/2018 (peça 6) ;
	c) Ofício 9782/019-TCU/Se3cex-TCE, de 24/10/2019, notificando o recorrente de sua citação para apresentar alegações de defesa em face da omissão no dever de prestar contas dos valores transferidos, e com aviso de que o seu silêncio pode ensejar o julgamento pela irregularidade de suas contas e a aplicação de multa (peça 27) . O aviso de recebimento em 27/11/2019 encontra-se à peça 28.
6.10.	Ressalta-se que nenhuma dessas ocasiões coincide com o período de abril a junho de 2020, em que o recorrente esteve afastado por motivo de doença, conforme relatou à peça 57, p. 3-4.  
6.11.	Registra-se que a omissão no dever de prestar contas fica caracterizada apenas a partir da citação feita pelo TCU. A apresentação da prestação de contas até o momento anterior ao da citação configura intempestividade no dever de prestar contas e deve ser considerada falha formal, hipótese que, aliada à demonstração da adequada e integral aplicação dos recursos, conduz ao julgamento das contas pela regularidade com ressalva (Acórdão 1792/2020-TCU-Primeira Câmara, Rel. Weder de Oliveira, 1427/2019-Plenário, Rel. Benjamin Zymler e 964/2018-Plenario, Rel. Augusto Nardes) .
6.12.	Assim, ocorreu a omissão no dever de prestar contas, ante a citação do recorrente por este motivo, com a devida notificação da possibilidade de julgamento pela irregularidade das contas, ainda que tenha havido a apresentação extemporânea da prestação de contas, porém, sem atenuantes que justifiquem o atraso. 
7.	Se não há dano ao erário (peça 57, p. 16-17 e peças 63-74) .
7.1.	O recorrente defende que não há dano ao erário, com base nos seguintes argumentos:
	a)  juntou-se aos presentes autos, à peça 70 a 74, cópia da prestação de contas do PNAE/2016 repassado na gestão do recorrente (extratos bancários, despesas, notas fiscais e transferência, licitações, cópias de contratos e outros documentos) que foi encaminhada ao município em que se comprova a boa e regular aplicação dos recursos; 
	b) sobre a aplicação de R$ 2.621,80 para pagamento de material de limpeza em 27/7/2016 e transferência de R$ 52.000,00 no dia 21/9/2016 da conta do programa do FNDE (34.337-4) para a conta da prefeitura (Ag. 634-3, conta FPM - 1311-0) :
	b.1) após a transferência para a conta do município, a partir daquela conta municipal, os recursos foram utilizados para o pagamento de despesas com aquisição de merenda escolar no importe de R$ 17.386,28, tendo atingido a despesa o seu objetivo, conforme registrado à peça 75;
	b.2) do valor de R$ 52.000,00 restou um saldo de R$ 38.905,03 que pertencem ao programa e que não foram gastos com qualquer outra finalidade, pois em 30/9/2016, havia um saldo de R$ 70.000,00 para que se promovesse a devolução à conta do convênio conforme extrato da contado da prefeitura à peça 76, p. 1-13 e imagem à peça 57, p. 14;   
	b.3) tal saldo permaneceu até 30/12/2016, quando havia cerca de R$ 300.000,00 para fazer frente a tais devoluções (peça 77) , as quais somente não foram efetivadas porque o Tribunal de Contas determinou, em dezembro/2016, o bloqueio cautelar das contas dos municípios paraibanos ao final do exercício de 2016 (peça 80, p. 3) ;
	b.4) findo o mandato do recorrente, e, mesmo ciente da existência desse saldo em conta, o prefeito sucessor não realizou a devolução para a conta do convênio do valor de R$ 38.905,03, entretanto, conforme demonstrado, inexiste danos ao erário.
Análise
7.2.	Os argumentos do recorrente merecem prosperar. Com efeito, uma parte das despesas foi comprovada por documentos que se mostram consentâneos entre si - os fornecedores, frutos dos contratos firmados oriundos dos pregões realizados, que constam das notas fiscais, cujos valores e datas estão em conformidade com os documentos bancários, como será evidenciado.
7.3.	Na presente fase recursal o recorrente apresentou os seguintes documentos, juntados a título de prestação de contas do PNAE/2016, no Município de Olhos D'Água:
	a) extrato da conta específica do Banco do Brasil, ag. 0151, conta corrente 34337-4, no período de 30/12/2005 a 31/12/2016, onde identificou-se as ordens bancárias constante à peça 3 desta TCE, totalizando créditos no total de R$ 147.096,86 (peça 70, p. 5-31) ;
	b) documentos relativos à Chamada Pública 1/2016 e 2/2016 para a aquisição de gêneros da Agricultura Familiar e do Empreendedor Familiar Rural (peça 71, p. 2-16) ; 
	c) documentos relativos ao Pregão presencial 4/2016, tendo como objeto a contratação de empresa para aquisição de gêneros alimentícios, destinado a merenda escolar no Município de Olhos D'Água, no valor estimado de R$ 233.436,50, tendo como vencedor a empresa Beethoven dos Santos da Silva - ME, com o valor de R$ 212.098,50 (peça 70, p. 32-42) ;
	d) documentos relativos ao Contrato para aquisição de gêneros alimentícios 5/2016, oriundo do pregão 4/2016, firmado em 29/3/2016, com o fornecedor Beethoven dos Santos da Silva - ME, com o valor de R$ 212.098,50 e vigência até 31/12/2016 (peça 70, p. 43-50 e peça 71, p. 1) ;   
	e) documentos relativos ao Pregão presencial 5/2016, tendo como objeto a contratação de empresa para aquisição de gêneros alimentícios, destinados a merenda do Peti, Projovem, Cras, Idosos, Programa Mais Educação e Eja, no Município de Olhos D'Água, no valor estimado de R$ 108.704,95, tendo como vencedor a empresa Inaldo Sabino de Almeida ME, com o valor global de R$ 106.760,60 e valor do lance de R$ 105.699,80 (peça 71, p. 17-29) ;
  	f) documentos relativos ao Contrato para aquisição de gêneros alimentícios 21/2016, oriundo do pregão 5/2016, firmado em 9/5/2016, com o fornecedor Inaldo Sabino de Almeida ME - ME, pelo valor de R$ 105.699,80 e vigência até 31/12/2016 (peça 71, p. 30-38) ;  
	g) notas de empenho, notas fiscais, e comprovantes de transferências bancárias (peça 71, p. 39-50 e peças 72-74) .
7.4.	Caso a prestação de contas tivesse sido entregue de modo regular, o FNDE analisaria as contas conforme o art. 3º da Resolução CD/FNDE 2, de 18/1/2012, a seguir transcrito: 
Art. 3º O FNDE, mediante processamento automático, examinará a prestação de contas sob o aspecto financeiro, segundo os padrões legais e técnicos aplicáveis à análise financeira. Em seguida, remeterá os resultados à área responsável pela análise técnica específica, para manifestação quanto ao atingimento do objeto e do objetivo da transferência.
§ 1º Os dados serão analisados com o intuito de estabelecer nexo de causalidade entre a receita e a despesa realizada, a conformidade entre a despesa realizada, o objeto e objetivo a serem alcançados, bem como o cumprimento das normas pertinentes a cada transferência.
§ 2º Quando houver a exigência de manifestação do conselho de controle social, as prestações de contas serão enviadas pelos responsáveis titulares aos respectivos conselheiros por meio do SiGPC, os quais deverão providenciar a emissão de parecer e o envio das prestações de contas ao FNDE, também por meio do sistema.
7.5.	No caso concreto, como não houve exame por parte do FNDE na forma regulamentar, foi realizado o exame integrado dos documentos que compõem os autos, os quais permitiram a análise da prestação de contas sob o aspecto financeiro, bem como o estabelecimento do nexo de causalidade entre a receita e a despesa realizada.
7.6.	Quanto ao cumprimento do objeto e objetivo a serem alcançados, verificou-se que a quase totalidade das despesas realizadas se referiam a gêneros alimentícios, conforme o objeto do PNAE. Ainda em relação ao alcance dos objetivos, o Conselho Municipal de Alimentação Escolar, em Ata da Reunião Extraordinária para apresentação das contas do PNAE-2016, não se manifestou a respeito de desvio de objeto ou finalidade, com exceção das seguintes ocorrências, deliberando por iniciar ação junto ao MPF para fins de apuração (peça 69, p. 3-4) :
	a) desvio de finalidade no dia 21/9/2016, oriundo de transferência, no valor de R$ 52.000,00, da conta específica do PNAE-2016 para a conta da prefeitura;
	b) despesa de R$ 2.621,80, no dia 27/7/2017, com material limpeza, vedada pelo PNAE, que se destina apenas a compra de gêneros alimentícios;
	c) várias despesas no total de R$ 17.386,28 que se encontravam pendentes de prestação de conta para serem inserido no SIGPC.
7.7.	Em relação aos documentos ora encaminhados pelo recorrente, após a conciliação financeira para fins de estabelecimento do nexo causal, esta Serur obteve o seguinte resultado:
	Nota de empenho
	Comprovantes de pgtos. apresentados
	Extrato Bancário (ag. 151-1, conta corrente 34.337-4) 
	Observação

	NP 2292, de 21/7/2016, para Mercadinho Sabino, no valor de R$ 2.621,80 (peça 71, p. 39) 
	NF 383, de 21/7/2016, fornecedor Inaldo Sabino de Almeida, referente à material de limpeza, no mesmo valor (peça 71, p. 40) 
	Transferência da conta específica no mesmo valor, em 27/7/2016 (peça 71, p. 41) 
	Não acatado - despesa vedada pelo art. 18 da Resolução FNDE 26/2013

	Despesa extraorçamentária 0212095 (restos a pagar) , de 12/2/2016 e NP 30882, de 27/10/2015, para Mercadinho Sabino, no valor de R$ 4.291,31 (peça 71, p. 42-43) 
	NF 330, de 27/10/2015, fornecedor Inaldo Sabino de Almeida, referente à gêneros alimentícios, no mesmo valor (peça 71, p. 44) 
	Transferência da conta da prefeitura, ag. 0634-3, conta corrente 1311-0, no mesmo valor, em 12/2/2016 (peça 71, p. 45) 
	Não acatado - despesa paga com recursos próprios do Município e que não se refere ao PNAE-2016

	Despesa extraorçamentária 0212024 (restos a pagar) , de 12/2/2016 e NP 2172, de 27/7/2015, para Mercadinho Sabino, no valor de R$ 3.385,65 (peça 71, p. 46-47) 
	NF 288, de 27/7/2015, fornecedor Inaldo Sabino de Almeida, referente à gêneros alimentícios, no mesmo valor (peça 71, p. 48) 
	Transferência da conta da prefeitura, ag. 0634-3, conta corrente 1311-0, no mesmo valor, em 12/2/2016 (peça 71, p. 49) 
	Não acatado - despesa paga com recursos próprios do Município e que não se refere ao PNAE-2016 

	Despesa extraorçamentária 0212026 (restos a pagar) , de 12/2/2016 e NP 2227, de 30/7/2015, para Mercadinho Sabino, no valor de R$ 3.351,46 (peça 71, p. 50 e peça 72, p. 1) 
	NF 294, de 30/7/2015, fornecedor Inaldo Sabino de Almeida, referente à gêneros alimentícios, no mesmo valor (peça 72, p. 2) 
	Transferência da conta da prefeitura, ag. 0634-3, conta corrente 1311-0, no mesmo valor, em 12/2/2016 (peça 72, p. 3) 
	Não acatado - despesa paga com recursos próprios do Município e que não se refere ao PNAE-2016 

	Despesa extraorçamentária 0212033 (restos a pagar) , de 12/2/2016 e para Mercadinho Sabino, no valor de R$ 2.066,55 (peça 72, p. 4-5) 
	--
	Transferência da conta da prefeitura, ag. 0634-3, conta corrente 1311-0, no mesmo valor, em 12/2/2016 (peça 72, p. 6) 
	Não acatado - despesa paga com recursos próprios do Município e que não se refere ao PNAE-2016 

	Nota de empenho
	Comprovantes de pgtos. apresentados
	Extrato Bancário (ag. 151-1, conta corrente 34.337-4) 
	Observação

	Guia de transferência financeira - competência 9/2016, de 21/9/2016, no valor de R$ 52.000,00 (peça 72, p. 7) 
	--
	Transferência da conta específica no valor de 52.000,00 para a conta da prefeitura, ag. 0634-3, conta corrente 1311-0, em 21/9/2016 (peça 70, p. 23) 
	Não acatado -movimentação vedada conforme o inciso XVI do art. 38 da Resolução FNDE 26/2013. 

	--
	NF 280, de 29/5/2015, fornecedor Inaldo Sabino de Almeida, referente à gêneros alimentícios, no valor de R$ 3.966,55 (peça 72, p. 8) 
	--
	Não acatado - despesa paga com recursos próprios do Município e que não se refere ao PNAE-2016 

	Despesa extraorçamentária 01004002 (restos a pagar) , de 4/1/2016 e NP 2227, de 29/12/2015, para Mercadinho Sabino, no valor de R$ 8.835,15 (peça 72, p. 9-10) 
	NF 362, de 30/7/2015, fornecedor Inaldo Sabino de Almeida, referente à gêneros alimentícios, no mesmo valor (peça 72, p. 11) 
	Transferência da conta específica no mesmo valor, em 4/1/2016 (peça 72, p. 12-13 e peça 70, p. 5) 
	Ok. 

	NP 1153, de 1/4/2016, para Bethoven dos Santos da Silva - Supermercado Foguete, no valor de R$ 1.086,63 (peça 72, p. 14) 
	NF 3.920, de 1/4/2016, fornecedor Bethoven dos Santos da Silva, referente à gêneros alimentícios, no mesmo valor (peça 72, p. 15-16) 
	Transferência da conta específica no mesmo valor, em 4/1/2016 (peça 72, p. 17 e peça 70, p. 13) 
	Ok. 

	NP 1154, de 1/4/2016, para Bethoven dos Santos da Silva - Supermercado Foguete, no valor de R$ 16.883,20 (peça 72, p. 18) 
	NF 3.917, de 1/4/2016, fornecedor Bethoven dos Santos da Silva, referente à gêneros alimentícios, no mesmo valor (peça 72, p. 19-20) 
	Transferência da conta específica no mesmo valor, em 4/1/2016 (peça 72, p. 21 e peça 70, p. 13) 
	Ok. 

	Nota de empenho
	Comprovantes de pgtos. apresentados
	Extrato Bancário (ag. 151-1, conta corrente 34.337-4) 
	Observação

	NP 1442, de 2/5/2016, para Manoel da Costa Alves, no valor de R$ 1600,00 (peça 72, p. 22) 
	NF 25823, de 18/4/2016, fornecedor Manoel da Costa Alves, referente à gêneros alimentícios, no mesmo valor (peça 72, p. 23) 
	Transferência da conta específica no mesmo valor, em 9/5/2016 (peça 72, p. 25 e peça 70, p. 15) 
	Ok. 

	NP 1443, de 2/5/2016, para Maria Vilany Gonçalves, no valor de R$ 1795,00 (peça 72, p. 26) 
	NF 25817, de 18/4/2016, fornecedor Maria Vilany Gonçalves, referente à gêneros alimentícios, no mesmo valor (peça 72, p. 27) 
	Transferência da conta específica no mesmo valor, em 9/5/2016 (peça 72, p. 28 e peça 70, p. 15) 
	Ok. 

	NP 1444, de 2/5/2016, para Nicolau Neves da Costa, no valor de R$ 1.000,00 (peça 72, p. 29) 
	NF 25828, de 18/4/2016, fornecedor Nicolau Neves da Costa, referente à gêneros alimentícios, no mesmo valor (peça 72, p. 30) 
	Transferência da conta específica no mesmo valor, em 9/5/2016 (peça 72, p. 31 e peça 70, p. 15) 
	Ok. 

	NP 1547, de 21/5/2016, para Mercadinho Sabino, no valor de R$ 1.742,21 (peça 72, p. 32) 
	NF 371, de 21/5/2016, fornecedor Mercadinho Sabino, referente à gêneros alimentícios, no mesmo valor (peça 72, p. 33) 
	Transferência da conta específica no mesmo valor, em 31/5/2016 (peça 72, p. 34 e peça 70, p. 15) 
	Ok. 

	NP 1472, de 5/5/2016, para Bethoven dos Santos da Silva - Supermercado Foguete, no valor de R$ 6.627,48 (peça 72, p. 35) 
	NF 4.076, de 5/5/2016, fornecedor Bethoven dos Santos da Silva, referente à gêneros alimentícios, no mesmo valor (peça 72, p. 36) 
	Transferência da conta específica no mesmo valor, em 23/5/2016 (peça 72, p. 37 e peça 70, p. 13) 
	Ok. 

	Nota de empenho
	Comprovantes de pgtos. apresentados
	Extrato Bancário (ag. 151-1, conta corrente 34.337-4) 
	Observação

	NP 1471, de 5/5/2016, para Bethoven dos Santos da Silva - Supermercado Foguete, no valor de R$ 10.146,30 (peça 72, p. 38) 
	NF 4.070, de 5/5/2016, fornecedor Bethoven dos Santos da Silva, referente à gêneros alimentícios, no mesmo valor (peça 72, p. 39) 
	Transferência da conta específica no mesmo valor, em 23/5/2016 (peça 72, p. 40 e peça 70, p. 13) 
	Ok. 

	NP 1576, de 27/5/2016, para Nicolau Neves da Costa, no valor de R$ 731,00 (peça 72, p. 41) 
	NF 37054, de 27/5/2016, fornecedor Nicolau Neves da Costa, referente à gêneros alimentícios, no mesmo valor (peça 72, p. 42) 
	Transferência da conta específica no mesmo valor, em 6/6/2016 (peça 72, p. 43 e peça 70, p. 10 e 17) 
	Ok. 

	NP 1577, de 27/5/2016, para Maria Vilany Gonçalves, no valor de R$ 1.900,00 (peça 72, p. 44) 
	NF 37076, de 27/5/2016, fornecedor Maria Vilany Gonçalves, referente à gêneros alimentícios, no mesmo valor (peça 72, p. 45-46) 
	Transferência da conta específica no mesmo valor, em 9/5/2016 (peça 72, p. 47 e peça 70, p. 10 e 17) 
	Ok. 

	NP 1578, de 27/5/2016, para Manoel da Costa Alves, no valor de R$ 2.040,00 (peça 72, p. 48) 
	NF 37073, de 27/5/2016, fornecedor Manoel da Costa Alves, referente à gêneros alimentícios, no mesmo valor (peça 72, p. 49-50) 
	Transferência da conta específica no mesmo valor, em 9/5/2016 (peça 72, p. 25, peça 73, p. 1 e peça 70, p. 10 e 17) 
	Ok. 

	NP 1901, de 6/6/2016, para Bethoven dos Santos da Silva - Supermercado Foguete, no valor de R$ 9.653,75 (peça 73, p. 2) 
	NF 4.173, de 6/6/2016, fornecedor Bethoven dos Santos da Silva, referente à gêneros alimentícios, no mesmo valor (peça 73, p. 3) 
	Transferência da conta específica no mesmo valor, em 27/6/2016 (peça 73, p. 4 e peça 70, p. 10 e 17) 
	Ok. 

	NP 1903, de 7/6/2016, Bethoven dos Santos da Silva - Superm. Foguete, valor R$ 6.261,95 (peça 73, p. 5) 
	NF 4.178, de 7/6/2016, Bethoven dos Santos da Silva, ref. à gêneros alimentícios, mesmo valor (peça 73, p. 6) 
	Transferência da conta específica no mesmo valor, em 27/6/2016 (peça 73, p. 7 e peça 70, p. 10 e 17) 
	Ok. 

	Nota de empenho
	Comprovantes de pgtos. apresentados
	Extrato Bancário (ag. 151-1, conta corrente 34.337-4) 
	Observação

	NP 1475, de 5/5/2016, para Bethoven dos Santos da Silva - Supermercado Foguete, no valor de R$ 858,98 (peça 73, p. 8) 
	NF 4.071, de 5/5/2016, fornecedor Bethoven dos Santos da Silva, referente à gêneros alimentícios, no mesmo valor (peça 73, p. 9) 
	Transferência da conta específica no mesmo valor, em 27/6/2016 (peça 73, p. 10 e peça 70, p. 10 e 17) 
	Ok. 

	NP 1900, de 6/6/2016, para Bethoven dos Santos da Silva - Supermercado Foguete, no valor de R$ 898,43 (peça 73, p. 11) 
	NF 4.172, de 6/6/2016, fornecedor Bethoven dos Santos da Silva, referente à gêneros alimentícios, no mesmo valor (peça 73, p. 12) 
	Transferência da conta específica no mesmo valor, em 27/6/2016 (peça 73, p. 13 e peça 70, p. 10 e 17) 
	Ok. 

	--
	--
	Transf. dá conta específica no valor de 179,23 p/ conta da prefeitura, ag. 0634-3, conta corrente 1311-0, em 3/6/2016 (peça 73, p. 14 e peça 70, p. 10 e 17) 
	Não acatado -movimentação vedada conforme o inciso XVI do art. 38 da Resolução FNDE 26/2013. Há indicação de que a transferência foi anulada, porém, não se identificou essa operação no extrato bancário da conta específica.

	--
	--
	Transf. dá conta específica no valor de 755,00 p/ conta da prefeitura, ag. 0634-3, conta corrente 1311-0, em 3/6/2016 (peça 73, p. 15 e peça 70, p. 10 e 17) 
	
	NP 2225, de 5/7/2016, para Nicolau Neves da Costa, no valor de R$ 214,00 (peça 73, p. 16) 
	NF 48840, de 5/7/2016, Nicolau Neves da Costa, referente à gên. alimentícios, mesmo valor (peça 73, p. 17) 
	Transferência da conta específica no mesmo valor, em 6/6/2016 (peça 73, p. 18 e peça 70, p. 19) 
	Ok. 

	NP 2226, de 5/7/2016, Nicolau Neves da Costa, no valor de R$ 1.060,00 (peça 73, p. 19) 
	NF 48830, de 5/7/2016, Nicolau Neves da Costa, referente à gên. alimentícios, mesmo valor (peça 73, p. 20) 
	Transferência da conta específica no mesmo valor, em 11/7/2016 (peça 73, p. 21 e peça 70, p. 19) 
	Ok. 

	Nota de empenho
	Comprovantes de pgtos. apresentados
	Extrato Bancário (ag. 151-1, conta corrente 34.337-4) 
	Observação

	NP 2224, de 5/7/2016, para Maria Vilany Gonçalves, no valor de R$ 1.760,00 (peça 73, p. 22) 
	NF 48817, de 5/7/2016, fornecedor Maria Vilany Gonçalves, referente à gêneros alimentícios, no mesmo valor (peça 73, p. 23-24) 
	Transferência da conta específica no mesmo valor, em 11/7/2016 (peça 73, p. 25 e peça 70, p. 19) 
	Ok. 

	NP 2227, de 5/7/2016, para Manoel da Costa Alves, no valor de R$ 1.480,00 (peça 73, p. 26) 
	NF 48799, de 5/7/2016, fornecedor Manoel da Costa Alves, referente à gêneros alimentícios, no mesmo valor (peça 73, p. 27-28) 
	Transferência da conta específica no mesmo valor, em 11/7/2016 (peça 73, p. 29 e peça 70, p. 19) 
	Ok. 

	NP 2301, de 25/7/2016, para Bethoven dos Santos da Silva - Supermercado Foguete, no valor de R$ 8.633,40 (peça 73, p. 30) 
	NF 4.350, de 25/7/2016, fornecedor Bethoven dos Santos da Silva, referente à gêneros alimentícios, no mesmo valor (peça 73, p. 31) 
	Transferência da conta específica no mesmo valor, em 29/7/2016 (peça 73, p. 32 e peça 70, p. 19) 
	Ok. 

	NP 2708, de 15/8/2016, para Maria Vilany Gonçalves, no valor de R$ 1.680,00 (peça 73, p. 33) 
	NF 61217, de 15/8/2016, fornecedor Maria Vilany Gonçalves, referente à gêneros alimentícios, no mesmo valor (peça 73, p. 34-35) 
	Transferência da conta específica no mesmo valor, em 18/8/2016 (peça 73, p. 36 e peça 70, p. 21) 
	Ok. 

	NP 2713, de 15/8/2016, para Nicolau Neves da Costa, no valor de R$ 1.966,00 (peça 73, p. 37) 
	NF 61225, de 15/8/2016, fornecedor Nicolau Neves da Costa, referente à gêneros alimentícios, no mesmo valor (peça 73, p. 38) 
	Transferência da conta específica no mesmo valor, em 18/8/2016 (peça 73, p. 39 e peça 70, p. 21) 
	Ok. 

	NP 2714, de 15/8/2016, para Manoel da Costa Alves, no valor de R$ 1.200,00 (peça 73, p. 40) 
	NF 61221, de 15/8/2016, Manoel da Costa Alves, referente à gêneros alimentícios, no mesmo valor (peça 73, p. 41-42) 
	Transferência da conta específica no mesmo valor, em 11/7/2016 (peça 73, p. 43 e peça 70, p. 21) 
	Ok. 

	Nota de empenho
	Comprovantes de pgtos. apresentados
	Extrato Bancário (ag. 151-1, conta corrente 34.337-4) 
	Observação

	NP 2712, de 15/8/2016, para Nicolau Neves da Costa, no valor de R$ 543,00 (peça 73, p. 44) 
	NF 612295, de 15/8/2016, fornecedor Nicolau Neves da Costa, referente à gêneros alimentícios, no mesmo valor (peça 73, p. 45-46) 
	Transferência da conta específica no mesmo valor, em 18/8/2016 (peça 73, p. 47 e peça 70, p. 21) 
	Ok. 

	NP 2015, de 25/6/2016, para Bethoven dos Santos da Silva - Supermercado Foguete, no valor de R$ 1.092,48 (peça 73, p. 48) 
	NF 4.349, de 25/7/2016, fornecedor Bethoven dos Santos da Silva, referente à gêneros alimentícios, no mesmo valor (peça 73, p. 49-50) 
	Transferência da conta específica no mesmo valor, em 29/7/2016 (peça 74, p. 1 e peça 70, p. 21) 
	Ok. 

	NP 2022, de 27/6/2016, para Bethoven dos Santos da Silva - Supermercado Foguete, no valor de R$ 6.723,50 (peça 74, p. 2) 
	NF 4.360, de 27/7/2016, fornecedor Bethoven dos Santos da Silva, referente à gêneros alimentícios, no mesmo valor (peça 74, p. 3) 
	Transferência da conta específica no mesmo valor, em 4/8/2016 (peça 74, p. 4 e peça 70, p. 21) 
	Ok. 

	NP 2757, de 24/8/2016, para Bethoven dos Santos da Silva - Supermercado Foguete, no valor de R$ 7.413,50 (peça 74, p. 5) 
	NF 4.440, de 24/8/2016, fornecedor Bethoven dos Santos da Silva, referente à gêneros alimentícios, no mesmo valor (peça 74, p. 6) 
	Transferência da conta específica no mesmo valor, em 4/8/2016 (peça 74, p. 7 e peça 70, p. 21) 
	Ok. 

	NP 2747, de 23/8/2016, para Bethoven dos Santos da Silva - Supermercado Foguete, no valor de R$ 8.685,10 (peça 74, p. 8) 
	NF 4.435, de 23/8/2016, fornecedor Bethoven dos Santos da Silva, referente à gêneros alimentícios, no mesmo valor (peça 74, p. 9) 
	Transferência da conta específica no mesmo valor, em 30/8/2016 (peça 74, p. 10 e peça 70, p. 21) 
	Ok. 

	NP 2937, de 5/9/2016, para Manoel da Costa Alves, no valor de R$ 1.200,00 (peça 74, p. 11) 
	NF 68323, de 5/9/2016, Manoel da Costa Alves, ref. à gêneros alimentícios, mesmo valor (peça 74, p. 12-13) 
	Transferência da conta específica no mesmo valor, em 12/9/2016 (peça 73, p. 14 e peça 70, p. 23) 
	Ok. 

	Nota de empenho
	Comprovantes de pgtos. apresentados
	Extrato Bancário (ag. 151-1, conta corrente 34.337-4) 
	Observação

	NP 2935, de 5/9/2016, para Nicolau Neves da Costa, no valor de R$ 2.358,00 (peça 74, p. 15) 
	NF 68326, de 5/9/2016, fornecedor Nicolau Neves da Costa, referente à gêneros alimentícios, no mesmo valor (peça 74, p. 16) 
	Transferência da conta específica no mesmo valor, em 12/9/2016 (peça 74, p. 17 e peça 70, p. 23) 
	Ok. 

	NP 2936, de 5/9/2016, para Nicolau Neves da Costa, no valor de R$ 565,00 (peça 74, p. 18) 
	NF 68337, de 5/9/2016, fornecedor Nicolau Neves da Costa, referente à gêneros alimentícios, no mesmo valor (peça 74, p. 19-20) 
	Transferência da conta específica no mesmo valor, em 12/9/2016 (peça 74, p. 21 e peça 70, p. 23) 
	Ok. 

	NP 2754, de 23/8/2016, para Bethoven dos Santos da Silva - Supermercado Foguete, no valor de R$ 1.099,41 (peça 74, p. 22) 
	NF 4.437, de 23/8/2016, fornecedor Bethoven dos Santos da Silva, referente à gêneros alimentícios, no mesmo valor (peça 74, p. 23-24) 
	Transferência da conta específica no mesmo valor, em 14/9/2016 (peça 74, p. 25 e peça 70, p. 23) 
	Ok. 

	--
	--
	Transferência da conta específica no valor de 5.250,99 para Inaldo Sabino, em 6/9/2016 (peça 74, p. 26 e peça 70, p. 23) 
	Consta que o valor foi devolvido, via depósito, em 31/10/2016, o que foi confirmado, conforme extrato bancário à peça 70, p. 25 

	NP 29388, de 5/9/2016, para Maria Vilany Gonçalves, no valor de R$ 1.680,00 (peça 74, p. 27) 
	NF 68312, de 5/9/2016, fornecedor Maria Vilany Gonçalves, referente à gêneros alimentícios, no mesmo valor (peça 74, p. 28-29) 
	Transferência da conta específica no mesmo valor, em 12/9/2016 (peça 74, p. 30 e peça 70, p. 23) 
	Ok. 

	NP 3003, de 26/9/2016, para Bethoven dos Santos da Silva - Supermercado Foguete, no valor de R$ 11.102,35 (peça 74, p. 31) 
	NF 4.552, de 26/9/2016, fornecedor Bethoven dos Santos da Silva, referente à gêneros alimentícios, no mesmo valor (peça 74, p. 32) 
	Transferência da conta específica no mesmo valor, em 26/10/2016 (peça 74, p. 33 e peça 70, p. 25) 
	Ok. 

	Nota de empenho
	Comprovantes de pgtos. apresentados
	Extrato Bancário (ag. 151-1, conta corrente 34.337-4) 
	Observação

	NP 3172, de 3/10/2016, para Bethoven dos Santos da Silva - Supermercado Foguete, no valor de R$ 3.450,95 (peça 74, p. 34) 
	NF 4.566, de 27/9/2016, fornecedor Bethoven dos Santos da Silva, referente à gêneros alimentícios, no mesmo valor (peça 74, p. 35) 
	Transferência da conta específica no mesmo valor, em 27/10/2016 (peça 74, p. 36 e peça 70, p. 25) 
	Ok. 

	NP 3561, de 1/11/2016, para Bethoven dos Santos da Silva - Supermercado Foguete, no valor de R$ 3.762,50 (peça 74, p. 37) 
	NF 4.662, de 1/11/2016, fornecedor Bethoven dos Santos da Silva, referente à gêneros alimentícios, no mesmo valor (peça 74, p. 38) 
	Transferência da conta específica no mesmo valor, em 16/11/2016 (peça 74, p. 39 e peça 70, p. 27) 
	Ok. 

	NP 3570, de 1/11/2016, para Bethoven dos Santos da Silva - Supermercado Foguete, no valor de R$ 13.003,20 (peça 74, p. 40) 
	NF 4.660, de 1/11/2016, fornecedor Bethoven dos Santos da Silva, referente à gêneros alimentícios, no mesmo valor (peça 74, p. 41-42) 
	Transferência da conta específica no mesmo valor, em 16/11/2016 (peça 74, p. 43 e peça 70, p. 27) 
	Ok. 

	NP 3002, de 26/9/2016, para Bethoven dos Santos da Silva - Supermercado Foguete, no valor de R$ 1.095,75 (peça 74, p. 44) 
	NF 4.553 de 26/9/2016, fornecedor Bethoven dos Santos da Silva, referente à gêneros alimentícios, no mesmo valor (peça 74, p. 45-46) 
	Transferência da conta específica no mesmo valor, em 7/11/2016 (peça 74, p. 47 e peça 70, p. 27) 
	Ok. 

	NP 3553, de 1/11/2016, para Bethoven dos Santos da Silva - Supermercado Foguete, no valor de R$ 1.106,91 (peça 74, p. 48) 
	NF 4.663 de 1/11/2016, fornecedor Bethoven dos Santos da Silva, referente à gêneros alimentícios, no mesmo valor (peça 74, p. 49-50) 
	Transferência da conta específica no mesmo valor, em 16/11/2016 (peça 74, p. 51 e peça 70, p. 27) 
	Ok. 

	--
	NF 86060, de 4/11/2016, Nicolau Neves da Costa, ref. gêneros alimentícios, valor de R$ 986,00 (peça 74, p. 52) 
	Transferência da conta específica no mesmo valor, em 7/12/2016 (peça 74, p. 53 e peça 70, p. 30) 
	Ok. 

	Nota de empenho
	Comprovantes de pgtos. apresentados
	Extrato Bancário (ag. 151-1, conta corrente 34.337-4) 
	Observação

	--
	NF 86043, de 4/11/2016, fornecedor Nicolau Neves da Costa, referente à gêneros alimentícios, no valor de R$ 956,00 (peça 74, p. 54) 
	Transferência da conta específica no mesmo valor, em 7/12/2016 (peça 74, p. 55 e peça 70, p. 30) 
	Ok. 

	--
	NF 4.748 de 30/11/2016, fornecedor Bethoven dos Santos da Silva, referente à gêneros alimentícios, no valor de R$ 284,41 (peça 74, p. 56) 
	Transferência da conta específica no mesmo valor, em 7/12/2016 (peça 74, p. 57 e peça 70, p. 30) 
	Ok. 

		NF 85980, de 4/11/2016, fornecedor Maria Vilany Gonçalves, referente à gêneros alimentícios, no valor de R$ 1.750,00 (peça 74, p. 58) 
	Transferência da conta específica no mesmo valor, em 12/9/2016 (peça 74, p. 59 e peça 70, p. 30) 
	Ok. 

		NF 85989, de 4/11/2016, fornecedor Maria Vilany Gonçalves, referente à gêneros alimentícios, no valor de R$ 1.750,00 (peça 74, p. 60) 
	Transferência da conta específica no mesmo valor, em 12/9/2016 (peça 74, p. 61 e peça 70, p. 30) 
	Ok. 

		NF 4.747 de 30/11/2016, fornecedor Bethoven dos Santos da Silva, referente à gêneros alimentícios, no valor de R$ 10.042,20 (peça 74, p. 62) 
	Transferência da conta específica no mesmo valor, em 7/12/2016 (peça 74, p. 63 e peça 70, p. 30) 
	Ok. 

	Total da execução financeira comprovadas
	R$ 170.703,74

7.8.	Dessa forma, como resultado da conciliação, foi possível comprovar a execução financeira com a configuração do nexo de causalidade entre os comprovantes de pagamentos apresentados e os desembolsos efetuados na conta corrente específica, da importância de R$ 170.703,74, portanto valor acima do repassado pelo PNAE, para 2016 (R$ 147.096,86) . Diante de indícios no processo de que os recursos foram utilizados no objetivo do programa (Ata do Conselho Municipal de Alimentação Escolar) e conforme os pagamentos que tiveram o nexo causal comprovado, conclui-se que inexiste débito a ser ressarcido pelo recorrente.
8.	Se cabe a responsabilização do recorrente (peça 57, p. 3-6 e p. 13-17 e peça 59-62) .
8.1.	O recorrente afirma que as irregularidades não existem e/ou não são de sua responsabilidade, com base nos seguintes argumentos:
	a) em virtude de doença que provocou o isolamento social e até dos familiares, o recorrente ficou incomunicável, portanto, impossibilitado de ser cientificado da decisão do TCU, ou mesmo constituir patrono, levantar dados e documentos, haja vista que:
	a.1) conforme cópia de registro de identidade à peça 59, é médico, possui 74 anos, é casado e sua esposa é enfermeira, conforme certidão de casamento à peça 60;   
	a.2) na qualidade de profissionais de saúde estavam na linha de frente de combate e atendimento aos doentes do novo corona vírus e igualmente mais suscetível à doença, o que veio a se confirmar;
	a.3) desde 30/4/2020, quando sua esposa começou a sentir os sintomas da doença, imediatamente o casal iniciou o isolamento social, se mudando de Patos (PB) para a Zona Rural em Olho D'Água, tendo sido confirmada a infecção do recorrente provocada pelo novo corona vírus em 12/5/2020 e 18/5/2020, conforme exames às peças 61 e 62;
	a.4) ciente da doença, o recorrente deslocou-se para João Pessoa para tratamento, onde permaneceu internado no Hospital Nossa Senhora da Neves, o qual fica a mais de 300km de seu endereço residencial em Patos (PB) , durante o período de 19/5/2020 a 25/5/2020, conforme documentos de sua internação à peça 86;
	a.5) após sua alta, permaneceu na capital e em isolamento para conclusão do tratamento e período de quarentena até meados de junho/2020;
	a.6) durante esse período, mais precisamente entre 1/5/2020 e 6/6/2020, conforme peça 49, transcorreu o prazo para interposição de recurso de reconsideração contra o acórdão ora combatido;
	a.7) o recorrente somente tomou ciência do acórdão que o condenou, após publicação na internet postada em 2/9/2020, tendo, por essa razão, apresentado o presente recurso de reconsideração em 11/9/2020;
	b) do valor repassado pelo FNDE de R$ 147.096,86 todo o valor foi devidamente aplicado no objeto do programa;
	c) conforme planilha constante à peça 75, p. 1-2 foi aplicado com o objeto do programa (aquisição de merenda escolar) , no exercício de 2016, mais de R$ 225.352,54 com aquisição de merenda escolar, portanto, montante acima do valor recebido.
	d) sobre as supostas irregularidades que lhe foram atribuídas na representação do MPF, cabe esclarecer, conforme já demonstrado:
	d.1) a aplicação dos valores repassados para a merenda escolar do PNAE, exercício de 2016 com o objeto do programa foi superior ao repassado pelo FNDE, eis que liberado R$ 147.096,86, e aplicado mais de R$ 225.352,54;
	d.2) conforme demonstrado à peça 75 e 77, o valor transferido da conta do programa, no importe de R$ 52.000,00, foi aplicado a partir da conta do FPM, com o objeto do Programa, no montante de R$ 17.386,28, de despesas com merenda escolar pagas a partir da conta FPM e o restante de R$ 38.905,03 ficou em conta pois o saldo de setembro de 2016 mês da transferência apresentava um saldo de R$ 70.000,00 (peça 76) e tal saldo foi subindo até atingir o saldo de R$ 300.000,00  em 30/12/2016 mais que suficiente para se promover a devolução, que só não se efetivou na gestão do recorrente porque o TCE-PB determinou em dezembro o bloqueio cautelar das contas dos municípios paraibanos ao final do exercício dentre os quais Olho D'água.
	e) ainda que o valor de R$ 52.000,00 tenha sido aplicado com despesas do município diversas do objeto do programa, e o valor de R$ 2.621,80 tenha sido gasto com material de limpeza, que foge ao objeto do programa, tais valores serviram ao município, tendo sido o ente beneficiado com a aplicação supostamente irregular dos recursos;
	f) a responsabilidade pela devolução de tais valores que serviram ao município, portanto, não é do recorrente, mas do próprio ente municipal, de acordo como art. 3º da Decisão Normativa TCU 57/2004 (peça 78, cujo art. 3º foi transcrito à peça 57, p. 15) , que está em plena vigência conforme se comprova do Acórdão 3084/2012-TCU-Plenário, Rel. Walton Alencar Rodrigues (peça 79, p. 9-10) ; 
Análise
8.2.	Não assiste razão ao recorrente, considerando que a apresentação da prestação de contas após a citação do responsável pelo TCU, sem atenuantes que justifiquem o atraso, porém com elementos que comprovem a boa e regular aplicação dos recursos, permite a exclusão do débito, mas não elide a omissão inicial, cabendo o julgamento pela irregularidade das contas com aplicação de multa (Acórdão 4704/2020-TCU-Primeira Câmara, Rel. Benjamin Zymler, 1217/2019-Plenário, Rel. Walton Alencar Rodrigues e 855/2015-Plenpario, Rel. Vital do Rêgo) .
8.3.	O PNAE executado no exercício de 2016 era regulado pela resolução CD/FNDE 26/2013, a qual estabelece, em seu art. 45, que compete à entidade executora-EE (no caso, o município de Olhos D'Água) encaminhar ao conselho de alimentação escolar (CAE) , até 15 de fevereiro do ano subsequente, portanto ainda em 2017, a prestação de contas, para emissão de parecer conclusivo no Sistema de Gestão de Conselhos (Sigecon) , para posterior análise por parte do FNDE.
8.4.	Como destacado no item 6 retro, a prestação de contas foi encaminhada na presente fase recursal, em 2020, mais de três anos após o término do prazo estabelecido, e somente após o trânsito em julgado da decisão ora combatida pelo recorrente, tendo o referido atraso ensejado a desnecessária movimentação da máquina administrativa, cujo ônus para o erário não se pode desprezar.
8.5.	Tal como relatado nos itens 5.9 e 5.10 retro, não prospera como justificativa de omissão de seu dever de prestar contas, a doença que o atingiu, tendo em vista a ciência sobre o Ofício que comunicou sua citação em 27/11/2019 (peça 28) , portanto, bem antes do período em que esteve isolado por conta de sua enfermidade (4/2020 a 6/2020) . Entretanto, optou por permanecer silente, o que ensejou sua omissão no dever de prestar contas.
8.6.	Também não prospera a tentativa de impor ao município a devolução dos valores repassados, considerando, como visto no item 6 retro, que restou comprovado sua aplicação no objeto do PNAE-2016.  
8.7.	Cumpre salientar que a jurisprudência do TCU é firme no sentido de que a apresentação intempestiva das contas pode elidir o débito inicialmente quantificado, mas não serve necessariamente para afastar a irregularidade cometida pelo gestor que não prestou as contas dentro do originalmente prazo fixado (Acórdão 4722/2020-TCU-Primeira Câmara-Rel. Weder de Oliveira, 2427/2017-1ª Câmara, Rel. Walton Alencar Rodrigues e 4945/2016-2ª Câmara, Rel. André de Carvalho) . 
8.8.	No caso concreto, de acordo com os documentos apresentados, embora existam impropriedades não geradoras de débito, os recursos foram devidamente aplicados na finalidade à qual se destinavam. Persiste, no entanto, a apresentação intempestiva da referida prestação e contas. Dessa forma, cabia ao ex-prefeito apresentar justificativas para sua omissão no dever de prestar contas. Tendo em vista que tais justificativas não foram apresentadas, cabe a sua responsabilização, razão pela qual suas contas foram julgadas irregulares.
8.9.	Em relação à multa afligida, tendo sido elidido o débito imputado ao recorrente, conforme jurisprudência desta Corte de Contas, há que se perquirir o fundamento da apenação, para o art. 58, inciso I, devendo também ser mitigada em virtude da elisão do débito e dentro dos limites da Lei Orgânica do TCU (Acórdão 11557/2018-TCU-Segunda Câmara, Rel. Ana Arraes, 3776/2018-2ª Câmara, Rel. José Múcio e 2929/2013-Plenário, Rel. José Jorge) .
8.10.	Assim, os argumentos apresentados não foram suficientes para excluir a responsabilidade do recorrente, pela omissão no dever de prestar contas, porém, em virtude da elisão do débito, a multa dever ser reduzida, tendo o seu fundamento alterado para o art. 58, inciso I, da Lei 8.443/1992. 
CONCLUSÃO
9.	Das análises anteriores, conclui-se que:
	a) não ocorreu o instituto da prescrição;
	b) ocorreu a omissão no dever de prestar contas, ante a citação do recorrente por este motivo, com a devida notificação da possibilidade de julgamento pela irregularidade das contas, ainda que tenha havido a apresentação extemporânea da prestação de contas, porém, sem atenuantes que justifiquem o atraso;
	c) inexiste débito a ser ressarcido, tendo em vista, de acordo com os documentos apresentados, que foi possível comprovar a aplicação dos recursos na finalidade à qual se destinavam, e que houve execução financeira com a configuração do nexo de causalidade entre os comprovantes de pagamentos apresentados e os desembolsos efetuados na conta corrente específica, do montante de R$ 170.703,74, portanto, valor acima do repassado pelo PNAE, para 2016 (R$ 147.096,86) ; 
	d) os argumentos apresentados pelo recorrente não foram suficientes para excluir sua responsabilidade pela omissão no dever de prestar contas;
	e) como consequência da supressão do débito, a multa deve ser reduzida e ter seu fundamento alterado para o art. 58, inciso I, da Lei 8.443/1992. 
9.1.	Com base nessas conclusões, propõe-se que esta Casa conheça e dê provimento parcial ao recurso interposto, excluindo o débito imputado, além de mitigar a multa aplicada no item 9.2 para que se torne consentânea com a menor gravidade das infrações cometidas, de forma a prestigiar os princípios da razoabilidade e da proporcionalidade. Além disso, será proposto a alteração do seu fundamento para o art. 58, inciso I, da Lei 8.443/1992 e a manutenção da irregularidade das contas do recorrente.
PROPOSTA DE ENCAMINHAMENTO
10.	Diante do exposto, com fundamento nos artigos 32, inciso I, e 33, da Lei 8.443/1992, submetem-se os autos à consideração superior, com posterior encaminhamento ao Ministério Público junto ao Tribunal de Contas da União e ao Gabinete do Relator, propondo:
a)	conhecer do recurso e, no mérito, dar-lhe provimento parcial para que seja excluído o débito imputado no item 9.2 do Acórdão 3575/2020-TCU-Segunda Câmara, conquanto, continue a considerar irregulares as contas do recorrente; em consequência, que seja mitigada a multa aplicada no item 9.3 do referido decisum e alterado o seu fundamento para o art. 58, inciso I, da Lei 8.443/1992; 
b)	comunicar a deliberação que vier a ser proferida por esta Corte ao recorrente, ao Fundo Nacional de Desenvolvimento da Educação - FNDE, à Procuradoria da República no Estado da Paraíba e demais interessados."
2.	Por meio de parecer à peça 106, transcrito a seguir, o membro do Ministério Público junto ao TCU anuiu à proposta da Secretaria de Recursos e teceu considerações adicionais.
	"Trata-se de recurso de reconsideração (peça 57) interposto por Francisco de Assis Carvalho, prefeito de Olho d'Água/PB no período de 2013 a 2016, em face do Acórdão 3575/2020-TCU-Segunda Câmara (peça 36) que julgou irregulares suas contas, condenando-lhe ao débito especificado no subitem 9.2 do acórdão recorrido e aplicando-lhe a multa prevista no art. 57 da Lei 8.443/92, no valor de R$ 74.000,00.
2.	As irregularidades que motivaram a reprovação das contas e condenação em débito do recorrente referem-se à omissão no dever de prestar contas e consequente não comprovação da boa e regular aplicação dos recursos repassados ao Município de Olho d'Água/PB, por força do Programa Nacional de Alimentação Escolar (PNAE) , no exercício de 2016.
3.	Ao analisar a incidência da prescrição, a Serur concluiu que, na situação em exame, se considerarmos tanto o entendimento do STF no RE 636.886 (análise da prescrição sob o regime da Lei 9.873/99) , quanto o critério do Código Civil (Acórdão 1441/2016-TCU-Plenário) , não teria se consumado a prescrição do débito, tampouco da multa.
4.	No que concerne ao exame de mérito, a unidade técnica entende que as razões recursais aduzidas pelo recorrente e a documentação constante dos autos são bastantes para comprovar a aplicação dos recursos na finalidade à qual se destinavam, e que houve execução financeira com a configuração do nexo de causalidade entre os comprovantes de pagamentos apresentados e os desembolsos efetuados na conta corrente específica, do montante de R$ 170.703,74, portanto, valor acima do repassado pelo PNAE para 2016 (R$ 147.096,86) .
5.	Não obstante os elementos apresentados serem suficientes para afastar o débito imputado ao recorrente, permanece a irregularidade apontada que motivou a instauração da presente TCE, qual seja, omissão no dever de prestar contas, que não foi devidamente afastada com justificativas suficientes para atenuar a omissão, razão pela qual se deve dar provimento parcial ao presente recurso de reconsideração para afastar o valor da condenação em débito e, consequentemente, readequar a multa cominada no acórdão recorrido.
6.	Ante o exposto, este representante do Ministério Público de Contas manifesta-se de acordo com a proposta da unidade técnica, no sentindo de que este Tribunal conheça do recurso de reconsideração interposto e, no mérito, dê-lhe provimento parcial, de modo a afastar a condenação em débito constante no item 9.2 do Acórdão 3575/2020-TCU-Segunda Câmara e, consequentemente, alteração no fundamento e no valor da multa cominada no item 9.3 do decisum."
	É o relatório.

Jessica Dayse Fernandes Monteiro (22.555/OAB-PB) e Paulo Ítalo de Oliveira Vilar (14.233/OAB-PB), representando Francisco de Assis Carvalho.

Subprocurador-Geral Paulo Soares Bugarin.

TOMADA DE CONTAS ESPECIAL. FNDE. OMISSÃO NO DEVER DE PRESTAR CONTAS. REVELIA. CONTAS IRREGULARES. DÉBITO E MULTA. RECURSO DE RECONSIDERAÇÃO. CONHECIMENTO. DOCUMENTOS APRESENTADOS SÃO CAPAZES DE DEMONSTRAR A CORRETA APLICAÇÃO DOS RECURSOS REPASSADOS AO MUNICÍPIO. COMPROVAÇÃO DE TODAS AS AÇÕES DE SUA ALÇADA PARA A ESCORREITA PRESTAÇÃO DE CONTAS. PROVIMENTO PARCIAL. CONTAS REGULARES COM RESSALVAS. ELISÃO DO DÉBITO E DA MULTA.

TOMADA DE CONTAS ESPECIAL (TCE)

Secretaria de Recursos (Serur).

Examino recurso de reconsideração interposto por Francisco de Assis Carvalho, prefeito de Olho d'Água/PB no período de 2013 a 2016, contra o Acórdão 3575/2020-TCU-Segunda Câmara, da relatoria da Ministra Ana Arraes, de natureza condenatória.
2.	Originariamente, os autos tratam de tomada de contas especial (TCE) instaurada pelo Fundo Nacional de Desenvolvimento da Educação - FNDE, em desfavor do recorrente, em razão da ausência da comprovação da boa e regular aplicação dos recursos repassados ao Município de Olho D'Água/PB, na modalidade fundo a fundo, à conta do Programa Nacional de Alimentação Escolar - PNAE no exercício de 2016, que totalizaram R$ 147.096,86 (peça 3) .
3.	Em 21/8/2017 esgotou-se o prazo final para apresentação da prestação de contas, tendo o prefeito do Município de Olho d'Água (PB) no período de 1/1/2013 a 31/12/2016, portanto, a pessoa responsável pela gestão e execução dos recursos federais recebidos à conta do PNAE-2016, permanecido omisso, mesmo após reiteradas solicitações (peça 4, p. 3 e peça 15, p. 3) .
4.	Instado a se manifestar, o prefeito sucessor encaminhou o Ofício 66/2017, por meio do qual informou sobre representação junto ao Ministério Público Federal contra o Sr. Francisco de Assis Carvalho por possíveis irregularidades na prestação de contas referente ao Programa PNAE/2016 (peça 8, p. 1-8) .
5.	No âmbito desta Corte de Contas, o ex-prefeito foi então citado para apresentar alegações de defesa ou recolher o débito, ante a não comprovação da aplicação regular dos recursos afetos ao programa em questão (peça 23) . Também foi chamado em audiência por não disponibilizar condições materiais necessárias para que o seu sucessor pudesse apresentar a prestação de contas sob comento. 
6.	Transcorrido o prazo regulamentar, o recorrente permaneceu silente, razão pela qual o processo prosseguiu à sua revelia, em atenção ao disposto no art. 12, § 3º, da Lei 8.443/1992. Assim, por meio do Acórdão 3575/2020-TCU-Segunda Câmara (Relatora Ministra Ana Arraes) , este Tribunal julgou suas contas irregulares, condenou-o ao pagamento de débito e lhe aplicou multa.
7.	Inconformado, o ex-prefeito interpôs o presente recurso de reconsideração que ora analiso (peças 57 a 80, 83, 85 e 86) , o qual foi juntado aos autos em 11/9/2020, requerendo que o Tribunal julgue regulares as suas contas, dando-lhe plena quitação e excluindo a multa que lhe foi aplicada. 
8.	Cabe dizer que, em 20/9/2020 foi juntado aos autos Agravo (peça 87) interposto contra despacho em que indeferi efeito suspensivo ao recurso de reconsideração então apresentado. O Agravo foi rejeitado por meio do Acórdão 11937/2020-TCU-Segunda Câmara, de minha relatoria.
9.	Após avaliar os termos do recurso de reconsideração interposto, a Secretaria de Recursos (Serur) propõe dar-lhe provimento parcial para que seja excluído o débito imputado no item 9.2 do Acórdão 3575/2020-TCU-Segunda Câmara, conquanto, continue a considerar irregulares as contas do recorrente, e, em consequência, que seja mitigada a multa aplicada no item 9.3 do referido decisum e alterado o seu fundamento para o art. 58, inciso I, da Lei 8.443/1992. Tal proposta contou com a anuência do membro do Ministério Público junto ao TCU (MPTCU) .
10.	De plano, o presente recurso deve ser conhecido por satisfazer aos requisitos de admissibilidade aplicáveis à espécie, consoante análise contida em meu Despacho à peça 84. No mérito, acompanho a da proposta da Serur e do MPTCU tão somente em relação à elisão do débito, cujos fundamentos adoto como minhas razões de decidir. 
11.	Na sequência, passo a analisar e justificar minha divergência em relação às demais propostas ofertadas.
12.	No que concerne ao exame de mérito, a unidade técnica e o MPTCU entenderam que as razões recursais aduzidas pelo recorrente e a documentação constante dos autos são bastantes para comprovar a aplicação dos recursos na finalidade à qual se destinavam, e que houve execução financeira com a configuração do nexo de causalidade entre os comprovantes de pagamentos apresentados e os desembolsos efetuados na conta corrente específica, do montante de R$ 170.703,74, portanto, valor acima do repassado pelo PNAE para 2016 (R$ 147.096,86) .
13.	Não obstante os elementos apresentados serem suficientes para afastar o débito imputado ao recorrente, a Serur considerou que permanece a omissão no dever de prestar contas, razão pela qual a unidade propôs manter o julgamento das contas pela irregularidade, alterando-se o fundamento legal da multa aplicada.
14.	Conforme consignado no pronunciamento da Serur, transcrito no relatório que precede este voto, o prazo para a apresentação da prestação de contas ao FNDE encerrou-se em 21/8/2017, portanto, após a gestão do recorrente, sendo, por isso, responsabilidade do seu sucessor o envio dessa prestação de contas. Inobstante, as contas já haviam sido devidamente lançadas no sistema pelo recorrente, senão vejamos: 
6.2. (...) . De fato, cabia ao prefeito sucessor encaminhar ao FNDE a prestação de contas que, conforme se verifica, foi realizada pelo recorrente. Pelo que consta dos autos, em especial, o registro na representação do MPF, onde o prefeito sucessor, encaminha àquele órgão "cópia da prestação de contas digitalizada em CD" (peça 68, p. 7) , e a ata do Conselho de Alimentação Escolar que registra a apresentação de "toda a documentação da prestação de contas do recurso que foi liberado pelo FNDE no ano de 2016", inclusive registrando os problemas encontrados (peça 69, p. 3) , comprovam a existência da prestação de contas.
6.3. Ocorre que, de acordo com o que consta dos autos, a prestação de contas, ainda que realizada, não foi enviada ao FNDE, conforme exigido pelo art. 1º da Resolução CD/FNDE 2/2012.
14.	Como se pode observar do excerto acima, a unidade técnica registrou que, apesar de a responsabilidade para encaminhar ao FNDE a presente prestação de contas fosse do prefeito sucessor, foi o recorrente, na qualidade de ex-Prefeito e gestor dos recursos, que realizou o lançamento dessas no sistema, deixando para seu sucessor tão somente o encargo de formalizar o envio via sistema, o que não foi feito.
15.	Dessa forma, considerando que foi demonstrada a escorreita aplicação dos recursos e que o recorrente realizou todos os atos que lhe competiam, até mesmo lançou a prestação de contas no sistema do FNDE, não vislumbro motivos que justificassem penalizá-lo tão somente pelo não envio das contas ao FNDE via sistema, atribuição esta que, frise-se, era do Prefeito que o sucedeu.
16.	Vale observar que a Serur fundamentou a manutenção da irregularidade das contas alegando que o responsável não encaminhou resposta aos ofícios que lhe foram endereçados, a fim de evitar a presente responsabilização, e que, "caso houvesse se manifestado, o desfecho poderia ser favorável" (itens 6.5 e 6.6 da instrução transcrita em meu relatório) .
17.	Sobre esse ponto, chamo a atenção de que, por motivos desconhecidos, houve a revelia do responsável nos autos, e que, somente em via recursal, veio a se manifestar, logrando comprovar a escorreita aplicação dos recursos por ele geridos e a adoção de todas as ações que lhe competiam à época, conforme descrevi acima.
18.	Destarte, parece-me de excessivo rigor manter suas contas irregulares e lhe aplicar multa tão somente pelo fato de o responsável não ter comparecido até então a estes autos. 
19.	Pelas razões acima apresentadas, considero que deve ser dado provimento parcial ao presente recurso, de modo que suas contas sejam julgadas regulares com ressalvas e afastada a condenação em débito e multa a ele aplicada.
	Sendo assim, VOTO por que este Colegiado adote a minuta de acórdão que ora submeto à aprovação.
TCU, Sala das Sessões, em 26 de abril de 2022.
Ministro JOÃO AUGUSTO RIBEIRO NARDES 
Relator